【裁判字號】    88,簡上,513
【裁判日期】    890331
【裁判案由】    返還保證金
【裁判全文】
臺灣臺中地方法院民事判決  八十八年度簡上字第五一三號
    上  訴  人  甲○○
    訴訟代理人  賴銘耀      律師
    複代理人    洪崇欽      律師
    被上訴人    金賞文化事業有限公司
                            設.
    法定代理人  乙○○      住.
    訴訟代理人  張繼準      律師
                張績寶      律師
    複代理人    石娟娟      律師
右當事人間請求返還保證金事件，上訴人對於中華民國八十八年七月二十六日本院台
中簡易庭八十八年度中簡字第九八四號第一審判決提起上訴，本院判決如左：
    主  文
上訴駁回。
第二審訴訟費用由上訴人負擔。
    事  實
甲、上訴人方面：
壹、聲明：（一）原判決廢棄。（二）被上訴人應給付上訴人新台幣（下同）五十萬
    元，及自八十七年四月一日起至清償日止，按年利率百分之五計算之利息。
貳、陳述：除與原審判決書所載者相同茲予引用外，補稱：
一、本件原審判決駁回原告之訴，其理由不外為：「（一）按依兩造經銷合約書第十
    六條所定，原告於經銷期間內，必須銷售原告所出版之上開周刊，其最低基本份
    數，應為二千五百份，且必須由原告提供經銷保證金五十萬元及不動產殘值四百
    萬元給被告設定，其經銷利潤為原告百分之四十，其餘歸被告取得；．．．。依
    上觀之，原告必須於經銷期間內，銷售原告所出版之上開周刊基本份數二千五百
    份，實為原告依該合約對被告所須負擔之主要義務。而原告於本院審理中既已自
    承，於經銷期間內，其所銷售之份數僅為個位數，顯未達到上開合約書所定之銷
    售基本份數，其自有違反上開合約書之約定甚明。觀諸合約書第二十八條所約定
    ，乙方（指原告）對於本合約約定事項均應遵守，如有違反，甲方（指被告）除
    得不俟約滿逕行終止合約外，並得要求八百七十萬元之違約賠償。依該條項之約
    約定，只要原告有違反兩造合約事項，被告除得逕行終止合約外，並得要求其賠
    償損害。該約定不僅未排除原告如有上開違約情事，而不得適用，且依該條項後
    段之約定，被告之所以得要求原告八百七十萬元之違約賠償，如上所述，乃因原
    告依約須銷售之基本份數為二千五百份，為最低進貨量，而該周刊每份之一學年
    訂價五千八百元，此有被告所提出之系爭周刊定價表可證，故原告如依約履行，
    共計銷售金額應有一千四百五十萬元，原告依約可得百分之四十即有五百八十萬
    元之利潤，餘八百七十萬元則歸被告所可取得之預期銷售利潤，因之，該條項之
    約定，實即為被告於原告違約未達最低銷售份數時，得作為對原告主張債務不履
    行損害賠償之主要依據，是原告既有上開債務不履行違約之情事，使得被告無法
    取得上開預期之利潤，自已對被告造成損害，而依民法第二百十六條規定意旨觀
    之，損害賠償之範圍，除法律有規定或契約有訂定外，應以所受損害及所失利益
    為限，又依通常情形或依已定之計劃設備或其他特別之情事，可得預期之利益，
    視為所失利益，故被告自可依該條項之約定，向原告請求違約之損害賠償，並以
    該原作為經銷保證金之系爭票款五十萬元，予以扣抵。（二）另依經銷合約書第
    二十七條之約定，乙方（指原告）所開立票據如未能如期兌現者應以違約論，並
    由經銷保證金先行扣抵．．．。依該條文義觀之，並未限定衣何種名目所開立之
    票據，僅規定原告所開立之票據如未能如期兌現者，應以違約論，並得由經銷保
    證金先行扣抵，故原告未依約於經銷期間內銷售基本數量之刊物，自屬違約，而
    其所開立之上開票面金額八百七十萬元之本票並未如期兌現，亦為原告所自承，
    自亦為違約，被告自亦得依上開條款之約定，就原告所繳納之系爭履約保證金扣
    抵，是原告所稱被告僅得依約終止合約書，而不得依該條項約定，請求違約賠償
    及逕以系爭五十萬元之票款予以扣抵，顯屬無據。」云云，惟查：
（一）本件系爭合約書第二十八條所指違約事項，應不包含上訴人於經銷期間內銷售
      未達基本份數在內：
  １、系爭合約書第十六條第二項固約定，於合約有效期間內銷售須達基本二千五百
      份做為向被上訴人進貨最低量，惟依合約第十七條規定，上訴人於銷售期間內
      銷售份數未達基本份數者，亦僅生被上訴人有權終止系爭合約之法律效果而已
      。此外，並無其它約定，兩造既已於合約書第十七條就上訴人銷售未達基本數
      時，所應負之責任為具體約定，實無再適用合約書第二十八條之餘地，否則合
      約書第十七條豈非形同具文？又倘如原審判決理由所指，上訴人銷售未達基本
      份數即構成違約，須賠償被上訴人二千五百份之經銷利潤八百七十萬元整，亦
      無異於上訴人已全部買斷二千五百份周刊，而將不能賣出之風險轉嫁於上訴人
      。其不合理之處甚明。
  ２、況且依系爭經銷合約書內容觀之，上訴人之經銷區域固然為：台中、彰化、南
      投、雲林等縣市（請參合約書第一條），惟該合約書內，並未限制被上訴人於
      上開合約書有效期間內不得再授權第三人，在上訴人經銷區域內銷售刊物。換
      言之，被上訴人自可同時授權多人於前揭上訴人經銷區域內經銷系爭刊物，打
      開銷售通路。實則，依下列事證觀之，被上訴人亦已採取多管道之銷售策略：
      （１）於八十六年八月十三日出版發行之「ＧＯ！ＧＯ！國中週刊」第三期封
            底，即有台中立人補習班之訂購廣告，足見被上訴人於系爭合約有效期
            間內，係同時授權台中立人補習班在上訴人經銷區域內銷售刊物。
      （２）於上訴人經銷期間內，被上訴人亦另外招募推銷員，在上訴人經銷區域
            內推銷系爭刊物，此從被上訴人印製之宣傳紙上有推銷員之簽名即足證
            明。
      （３）被上訴人另於上訴人經銷期間內，授權中部地區之書商施國平先生，銷
            售系爭週刊，施國平先生並在中部地區，以郵政劃撥方式，推銷該刊物
            ，此由施國平所屬書立得文化事業股份有限公司，於八十七年三月一日
            出版之廣告雜誌「超級讀者」季刊第十一期封底，有系爭國中週刊之訂
            閱廣告可知。
      （４）如前所述，被上訴人既有多重銷售策略，其與上訴人簽訂系爭經銷合約
            書，僅係其銷售策略方式之一而已。上開經銷合約書並未限制被上訴人
            於合約有效期間內不得再授權第三人或使被上訴人自己在上訴人經銷區
            域內銷售系爭刊物。事實上被上訴人亦不可能作此限制，而使上訴人成
            為系爭刊物在中部五縣市之唯一銷售管道。是縱上訴人銷售份數未達基
            本二千五百份，被上訴人亦無任何損害可言。詎原審判決理由竟以：「
            該條項之約定，實即為被告於原告違約未達最低銷售份數時，得作為對
            原告主張債務不履行損害賠償之主要依據，是原告既有上開債務不履行
            違約之情事，使得被告無法取得上開預期之利潤，自已對被告造成損害
            ，而依民法第二百十六條規定意旨觀之，損害賠償之範圍，除法律有規
            定或契約有訂定外，應以所受損害及所失利益為限，又依通常情形或依
            已定之計劃設備或其他特之情事，可得預期之利益，視為所失利益，故
            被告自可依條項之約定，向原告請求違約之損害賠償。」云云，顯與事
            實不符。
  ３、綜上所陳，上訴人於銷售期間內，售銷量未達基本份數，僅生被上訴人有權終
      止本合約之效果而已，此外上訴人並無任何違約情事，被上訴人抗辯原告應賠
      償八百七十萬元，應屬於法無據。
二、本件並無系爭合約書第二十七條：「乙方所開立票據如未能如期兌現者，應以違
    約論」之適用：
（一）次查，上訴人於八十六年六月十三日簽發，票面金額八百七十萬元之本票交付
      予被上訴人，僅係做為履約之保證。必嗣上訴人有其它違約情事，被上訴人始
      可依合約第二十八條約定，請求違約賠償而提示該票據，惟上訴人於經銷期間
      內並無其它違約情事，是被上訴人自不得請求違約賠償，亦即不得提示該本票
      ，其理至明。
（二）而依系爭合約書第二十七條約定：「乙方所開立票據如未能如期兌現者，應以
      違約論之，並由經銷保證金行行扣抵，甲方有權不寄出本刊物給乙方訂購之客
      戶。」上揭所稱「乙方所開立票據未能如期兌現者」，係指於經銷期間內，上
      訴人因銷售刊物而開立票據支付被上訴人款項，應由被上訴人兌領者，如被上
      訴人未能兌領，上訴人即構成違約。故雙方約定被上訴人除得由經銷保證金先
      行扣抵外，並有權不寄出本刊物給向上訴人訂購之客戶，借以保障被上訴人應
      得之權益。惟上開上訴人簽發之八百七十萬本票係故為履約之保證，除因上訴
      人違約而得向其提示請求外，並非被上訴人得兌領之票據，自非系爭合約書第
      二十七條所指之票據，上訴人實無違約可言。
三、系爭經銷合約，係定型化契約：
（一）按所謂定型化契約條款，係指契約當事人之一方，為與不特定之多數相對人訂
      約之用，而預先就契約內容所擬定之交易條款。該一方當事人，於訂立契約時
      ，以前述之交易條款為契約內容，經相對人同意，因而訂立之契約，即定型化
      契約。查系爭合約書之內容原係被上訴人為授權各經銷商銷售系爭刊物，而預
      先擬定之交易條款，上訴人僅於該契約上簽名，並未更動契約條款之內容，應
      係定型化契約無疑；且由被上訴人與其他經銷商所簽訂之經銷合約書觀之，無
      論就經銷期間、經銷區域、及經銷商報告義務，暨雙方權利義務等契約重要之
      點之約定，均與系爭合約書並無二致，益徵系爭合約書係定型化契約無疑。
（二）系爭合約書，既係定型化契約，則依消費者保護法第十一條第二項之規範意旨
      ，定型化契約條款如有疑義時，自應為有於原告之解釋。本件系爭合約第二十
      八條所指違約情事，既係概括規定，自應為有利於上訴人之解釋，認不包括合
      約第十七條銷售未達基本份數之情形，蓋：
  １、上訴人銷售未達基本份數二千五百份之法律效果，既已於合約書第十七條為具
      體規定，實無再適用第二十八條概括規定之可能。且倘上訴人銷售未達基本份
      數，即應賠償被告八百七十萬元，此項約定亦違反誠信原則而顯失公平，該約
      定亦屬無效。
  ２、另參照新修正後民法第二百四十七條之一規定：「依照當事人一方預定用於同
      類契約之條款而訂定之契約，為左列各款之約定，按其情形顯失公平者，該部
      分約定無效：（１）、免除或減輕預定契約條款之當事人之責任者。（２）、
      加重他方當事人之責任者。（３）、使他方當事人拋棄權利或限制其行使權利
      者。（４）、其他於他方當事人有重大不利益者。」可知，依系爭定型化契約
      條款，如雙方竟約定上訴人應於銷售期間內，銷售量未達基本份數即須賠償被
      上訴人八百七十萬元，則此項約定亦屬加重上訴人之責任，且於上訴人有重大
      不利益，而顯失公平，依上開修正民法規範意旨觀之，該部分之約定，亦屬無
      效等語。
參、證據：除援用原審之立證方法外，補提系爭國中周刊之訂閱廣告影本一份、被上
    訴人另與他人（陳基能先生）簽訂之經銷合約書影本一份，並聲請訊問證人施國
    平先生。
乙、被上訴人方面：
壹、聲明：駁回上訴。
貳、陳述：除與原審判決書所載者相同茲予引用外，補稱：
一、本件系爭合約書第二十八條係約定「乙方（即上訴人）對於本合約約定事項均應
    確實遵守，如有違反，甲方除得不俟約滿逕行終止合約外，並得要求新台幣捌佰
    柒拾萬元之違約賠償」，本條後段被上訴人得向上訴人請求八百七十萬元之損害
    賠償之計算基礎，係依該合約第十六條，上訴人於銷售期間，即自八十六年六月
    一日起至八十七年三月三十一日止，須銷售二千五百份之基本份數，而本周刊每
    份一學年訂價五千八百元，故銷售金額可達一千四百五十萬元，上訴人依約可得
    百分四十之經銷利潤，即五百八十萬元，餘八百七十萬元則歸被上訴人所可取得
    之預期銷售利潤，故而才於該合約第二十八條約定上訴人違約之損害賠償額為八
    百七十萬元。
二、前開合約書第二十八條已明定，上訴人如有違反本合約約定之事項，被上訴人除
    得不俟約滿逕行終止合約外，並得請求八百七十萬元之損害賠償，查，系爭合約
    第十六條第二款已約定上訴人須於銷售期間內銷售二千五百份作為向被上訴人之
    進貨最低量，此為上訴人依本合約對被上訴人所必須負擔之主要義務，如上訴人
    違反此約定之法律效果，依上開第二十八條規定，除得依約終止合約外，尚得請
    求八百七十萬元之損害賠償。上訴人謂被上訴人僅得終止合約，不得請求損害賠
    償云云，並不足採。
三、又按，系爭合約第十七條係約定「乙方（即上訴人）於（八十六年）六月一日至
    次年三月三十一日止銷售份數未達其基本份數，甲方（即被上訴人）有權終止本
    合約，乙方不得異議」，查本件合約第十四條約定有效日期自民國八十六年六月
    一日至八十七年三月三十一日止，故而本件合約係定有期間之經銷合約，期滿契
    約自動終止，然而第十七條約定上訴人係至八十七年三月三十一日止，銷售未達
    二千五百份最低份數時，被上訴人始得終止合約，故縱然在八十七年三月三十一
    日前，上訴人銷售未達二千五百份，被上訴人仍不得終止合約，而至八十七年三
    月三十一日，如上訴人銷售未達二千五百份，此時合約已期滿終止，被上訴人也
    無終止之必要，故本條約定，實為贅文，並無實益，上訴人謂，其銷售未達二千
    五百份，被上訴人僅得終止合約，不得請求損害賠償，並非的論。
四、又查，兩造合約第一條約定，上訴人之經銷區域廣達台中、彰化、南投、雲林等
    五縣市，故而兩造約定上訴人之最低銷售量為二千五百份，此為其主要義務，此
    見前述，然而其卻於原審自承於經銷期間之十個月內，其僅銷售個位數之份數，
    顯然重大違反其主要義務，也致被上訴人喪失可得預期之利益，而受有損害。故
    依合約第二十八條，被上訴人得向上訴人請求八百七十萬元之損害賠償，被上訴
    人自得以原作經銷保證金之五十萬元，予以扣抵。
五、又依上開合約第十六條第二款約定，上訴人於經銷期間銷售須達基本二千五百份
    作為向被上訴人進貨最低量，並依進貨價開立該款項支票（票期八十七年四月六
    日）給甲方，俟銷售提前達成該份數後，被上訴人始將該支票返還上訴人，惟查
    ，因上訴人不願開立八百七十萬元之支票予被上訴人，故而，改開立八百七十萬
    元票期同為八十七年四月六日之本票予被上訴人，因上訴人於經銷期間內未依約
    銷售，致被上訴人造成重大損害，被上訴人自得請求八百七十萬元之損害賠償，
    然而，上訴人未兌現該八百七十萬元之本票，以彌補被上訴人之損害，依合約第
    二十七條約定，被上訴人仍得由經銷保證金之五十萬元先行扣抵，故上訴人謂被
    上訴人不得主張扣抵云云，顯屬無據。
六、至於上訴人稱被上訴人於八十六年八月十三日出版發行之週刊第三期封底，有台
    中立人補習班之訂購廣告，足見被上訴人有授權立人補習班在上訴人經銷區域內
    銷售刊物云云。惟查，立人補習班是被上訴人刊物之教材顧問，此有被上訴人於
    原審八十四年四月十二日狀紙提出之證一第二頁可證，被上訴人刊物教材委由立
    人補習班提供，基於互利原則，被上訴人將一部分第三期刊物版面供立人補習班
    印製廣告，立人補習班將印有其廣告之刊物，贈送給學校教師參考之用，此部分
    刊物並未對外銷售，至於對外銷售之第三期週刊，封底則係如原審八十八年七月
    十二日狀紙被證四之週刊，再查，被上訴人其他期之週刊，也無此封底，故不得
    謂被上訴人與立人補習班有訂立經銷契約。
七、另上訴人稱被上訴人於經銷期間內，亦另外招募推銷員銷售雜誌云云，惟查，依
    上訴人於原審提出之廣告單，是八十七年七月以後之廣告單，此從其上印有「七
    月十五日起至九月十五日止」及訂購金額一年六千六百元，與八十六年度之訂購
    金額一年五千八百元不同，再者，該廣告之雜誌樣本封面是八十七年三月以後之
    雜誌才有的，並非八十六年度版本之雜誌封面，而兩造契約至八十七年三月三十
    一日終止，故此廣告及業務員之推銷，均係兩造契約終止後才為，並非如上訴人
    所言，係在兩造經銷期間內所為，故上訴人所言不實。
八、兩造合約內，雖未限制被上訴人於合約有效期間內不得授權第三人在上訴人之經
    銷區域銷售刊物，然而，被上訴人基於誠信原則，且信賴上訴人會依約促銷刊物
    ，故而並未再授權第三人經銷，孰料，上訴人取得台中等五縣市之經銷權，卻怠
    於推銷，違反其允諾之最低銷售數量，甚至於其自承僅銷售個位數，如此重大違
    約情事，造成被上訴人之損失，豈可以合約內無限制被上訴人不得再授權第三人
    銷售之約定，作為其免責之推卸之詞。
九、上訴人已自認兩造經銷合約並未限制被上訴人不得授權第三人或使被上訴人自己
    在上訴人經銷區域內銷售刊物一事，則被上訴人是否有授權他人銷售系爭週刊，
    即與本案無涉。再者，被上訴人所舉之證人施國平與被上訴人所訂立之銷售合約
    與兩造間之銷售合約不同，一則係施國平以在其發行之平面刊物上刊載郵購方式
    ，全省各地均可郵購，二則施國平之契約，並無違約條款，此據施國平證述在卷
    ，故而被上訴人與施國平之契約，與兩造間之契約內容，並不相同，故而上訴人
    謂兩造間之契約係定型化契約，即與事實不符。
十、又查，系爭合約第十六條第二款已約定上訴人須於銷售期間內銷售二千五百萬份
    作為向被上訴人之進貨最低量，此為上訴人依本合約對被上訴人所必須負擔之主
    要義務，如有違反，自應負損害賠償責任。上訴人謂被上訴人尚得他人訂立經銷
    契約，故被上訴人並無損害云云，此二者風馬牛不相及，豈可以此作為其卸責之
    理由，故其所述，並不足採。再者，中部五縣市之國中學生至少數十萬人，上訴
    人已預估此市場及其個人能力所及之可能銷售量，故而應允在銷售期間內銷售二
    千五百份作為最低進貨量，縱被上訴人與其他人訂立銷售契約，也不影響上訴人
    所應負之義務。又被上訴人也非僅以在中部五縣市銷售二千五百份為滿足，故被
    上訴人縱與其他人訂立銷售契約，也祇希望銷售量增加，與上訴人之義務無涉。
    然而，上訴人自承其於銷售期間僅銷售個位數，顯然重大違反其義務，豈可謂未
    造成被上訴人之損失，故上訴人所述，並不足採。
參、證據：除援用原審之立證方法外，補提本票影本一紙。
    理    由
一、本件上訴人於原審起訴主張：其與被上訴人簽訂經銷合約書，由被上訴人授權上
    訴人經銷被上訴人出版發行之「ＧＯ、ＧＯ國中周刊」，雙方約定經銷區域為台
    中、彰化、南投、雲林等縣市，合約有效期間自八十六年六月一日至八十七年三
    月三十一日止，上訴人於簽約後，依約交付由訴外人張芷瑜簽發，發票日為八十
    六年七月十日，票面金額五十萬元，付款人台中區中小企業銀行北太平分行之支
    票乙紙（以下稱面額五十萬元支票）予被上訴人，作為經銷保證金，同時並簽發
    發票日八十六年六月十三日、到期日八十七年四月六日、面額八百七十萬元、票
    號ＴＳ三Ｏ八一五一號之本票一紙（以下稱面額八百七十萬元本票）交予被上訴
    人，作為履約之保證。上開支票並已於八十七年七月十日，由被上訴人公司提領
    兌現。而系爭經銷合約既已於八十七年三月三十一日屆滿而失其效力，而上訴人
    依上開合約約定受領，做為履約保證之經銷保證金之五十萬元，已失其受領之法
    律上原因，爰依民法第一百七十九不當得利之規定，請求被上訴人返還上開保證
    金五十萬元，及自合約期間屆滿之翌日即八十七年四月一日起至清償日止，按年
    息百分之五計算之利息等語。
二、被上訴人則以：兩造所訂立之經銷合約書，係上訴人為被上訴人之經銷商，經銷
    時間自八十六年六月一日起至八十七年三月三十一日止，因銷售的對象為國中生
    ，故如訂購一學年以一份計，半學年為二分之一份計。上訴人在上開經銷期間，
    須達到基本銷售份數二千五百份，此為上訴人最低進貨量，故須提供經銷保證金
    五十萬元及殘值四百萬元以上之不動產，供被上訴人設定抵押權，作擔保之用，
    但上訴人僅提供五十萬元供經銷保證金，未提供不動產之擔保。又上訴人因須銷
    售之基本份數為二千五百份作為最低進貨量，每份之一學年訂價五千八百元，故
    共計銷售金額有一千四百五十萬元，上訴人可得百分之四十即有五百八十萬元之
    利潤，餘八百七十萬元則為被上訴人所得，故上訴人須開立同額之支票予被上訴
    人，經銷期間，如有達到上開份數，被上訴人須將該支票返還，如未達到，被上
    訴人可提示，以作為上訴人違約之損害賠償，因上訴人並無支票，故開立本票因
    應，如本票到期未能兌現，則由前開保證金先行扣抵，此觀兩造之合約書第一、
    十四、十五、十六、二十七條約定自明。而上訴人卻在上開經銷期間未積極經銷
    上開刊物，以致於並無經由上訴人經銷之客戶訂購上開刊物，造成被上訴人莫大
    之損失，依約，被上訴人自得向上訴人請求前開八百七十萬元之損害賠償，而上
    訴人所開立之上開本票卻未能兌現，被上訴人自得從上訴人所繳納之五十萬元保
    證金先行扣抵，此為有法律上之原因，故上訴人自不得依不當得利請求被上訴人
    返還系爭五十萬元等語置辯。
三、本件上訴人有與被上訴人簽訂經銷合約書，由被上訴人授權上訴人經銷被上訴人
    出版發行之「ＧＯ、ＧＯ國中周刊」，雙方約定經銷區域為台中、彰化、南投、
    雲林等縣市，合約有效期間自八十六年六月一日至八十七年三月三十一日止；上
    訴人依約簽發上開面額五十萬元支票及面額八百七十萬元本票予被上訴人供作經
    銷履約保證金，其中系爭面額五十萬支票已經被上訴人提領兌現；上訴人於經銷
    期間內，所銷售份數僅為個位數，未達經銷合約書所定之銷售基本份數二千五百
    份等情，此為兩造所不爭執之事實，復有經銷合約書、支票及本票影本附在原審
    卷內為憑，堪認為真正。
四、上訴人上訴主張其於銷售期間內，售銷量未達基本份數，僅生被上訴人有權得依
    合約第十七條規定終止本合約之效果而已，不得再依合約第二十八條、第二十七
    條約定請求違約賠償，並以已兌現之系爭面額五十萬元支票之票款扣抵，且經銷
    合約並未限制被上訴人於合約有效期間內不得再授權第三人或使被上訴人自己在
    上訴人經銷區域內銷售系爭刊物，縱上訴人銷售份數未達基本份數，被上訴人亦
    無任何損害可言云云。經查：
（一）依卷附經銷合約書第二十八條記載：「乙方（即上訴人）對於本合約約定事項
      均應確實遵守，如有違反，甲方（即被上訴人）除得不俟約滿逕行終止合約外
      ，並得要求新台幣捌佰柒拾萬元之違約賠償」。是上訴人如有違反本合約約定
      之事項，被上訴人除得逕行終止合約外，並得要求損害賠償，此為該契約條款
      文字所明定，不容更為曲解。
（二）再依上開合約第十六條約定，上訴人於經銷期間銷售須達基本二千五百份作為
      向被上訴人進貨最低量，且必須由上訴人提供經銷保證金五十萬元及不動產殘
      值四百萬元給被上訴人及設定，其經銷利潤為上訴人百分之四十，其餘歸被上
      訴人取得；另依合約書第十七條所定，上訴人於經銷期間內，未達其基本份數
      ，被上訴人有權終止該合約，上訴人不得為任何異議。依上觀之，上訴人必須
      於經銷期間內，銷售被上訴人所出版之上開周刊基本份數二千五百份，即為上
      訴人依該合約對被上訴人所必須負擔之主要義務。而上訴人於經銷期間內，所
      銷售之份數僅為個位數，顯然未達所約定之銷售基本份數，其自有違反上開合
      約之約定甚明。上訴人違反上開約定之法律效果，依上開合約第二十八條約定
      ，被上訴人除得逕行終止合約外，並得要求違約賠償。上訴人謂被上訴人僅得
      終止合約，不得據此請求損害賠償云云，自無足採。從而，被上訴人於經銷期
      間屆滿，以上訴人銷售之份數僅為個位數，未達所約定之銷售基本份數，確認
      上訴人違約後，就其所執有上訴人供作經銷履約保證金之系爭面額五十萬元支
      票，予以提示兌現扣抵，作為違約賠償額，乃依約行使權利，並非無法律上之
      原因。
（三）又上訴人自承兩造經銷合約並無被上訴人不得授權第三人或被上訴人自己在上
      訴人經銷區域內銷售刊物之限制，則上訴人所稱被上訴人有另授權他人或自行
      銷售週刊云云，縱令屬實，被上訴人亦無非希冀銷售量增加，此與上訴人應依
      約銷售二千五百份作為最低進貨量之契約義務無涉，上訴人不得據此解免其違
      約之損害賠償責任。
五、上訴人另主張系爭銷售合約書，係定型化契約，依消費者保護法第十一條第二項
    之規範意旨，定型化契約條款如有疑義時，應為有於上訴人之解釋，系爭合約書
    第二十八條所指違約情事，應解釋不包括合約第十七條銷售未達基本份數之情形
    。且倘上訴人銷售未達基本份數，依合約第二十八條約定即應賠償被上訴人八百
    七十萬元，此項約定亦違反誠信原則，該約定亦屬無效。另參照新修正後民法第
    二百四十七條之一規定，此項約定亦屬加重上訴人之責任，且於上訴人有重大不
    利益，而顯失公平，該部分之約定，亦屬無效云云。
（一）按所謂定型化契約，其特徵有二，乃該契約條款由一方當事人單方面所訂立，
      及其目的在於以此條款與多數相對人締結契約。查本件銷售合約書乃經上訴人
      及被上訴人雙方當事人意思表示一致所訂立，且由被上訴人授權上訴人經銷所
      屬公司之刊物。又本件銷售契約，參照上訴人所提出被上訴人另與訴外人陳基
      能先生簽訂之經銷合約書，不僅經銷區域、期間不同，後者限定接受客戶之訂
      購最低需訂購一學年，前者則無此限定，後者以五十萬元進貨款做為合約期間
      進貨最低量之款項，前者則以銷售須達基本二千五百份作為向被上訴人進貨最
      低量，此外關於經銷利潤及違約賠償額之約定等事項，二者亦均各自不同；再
      者，上訴人聲請訊問之證人施國平先生到庭結證，其與被上訴人所訂立之銷售
      合約亦與本件銷售契約不同，施國平先生以在其發行之平面刊物上刊載郵購方
      式，全省各地均可郵購，並無最低進貨量、保證金及違約條款之約定（見本院
      八十九年一月十二日準備程序筆錄）。則本件銷售契約與所謂定型化契約，尚
      屬有間，上訴人據此主張適用消費者保護法有關定型化契約規定，而為有利於
      己之解釋，即無足採。
（二）又本件銷售合約第二十八條所約定之八百七十萬元違約賠償額，乃因上訴人依
      約須銷售之基本份數為二千五百份，為最低進貨量，而該周刊每份之一學年訂
      價五千八百元（此有被上訴人所提出之系爭周刊定價表附在原審卷內可稽），
      上訴人如依約履行，共計銷售金額應有一千四百五十萬元，上訴人依約可得百
      分之四十即有五百八十萬元之利潤，餘八百七十萬元則歸被上訴人所可取得之
      預期銷售利潤，因之，該條款之約定，實即為被上訴人於上訴人違約未達最低
      銷售份數時，得作為對上訴人主張違約賠償之主要依據，亦難認有何違反誠信
      及公平之原則，而應遽認為無效。
（三）上訴人另主張本件銷售合約第二十八條之約定，依新修正之民法第二百四十七
      條之一規定應為無效云云，然系爭經銷合約並非一定型化契約，已如前述，自
      無該規定之適用，且按新修正之民法債篇施行細則之規定，該新修正之規定，
      亦於八十九年五月五日始正式施行生效，目前亦無從適用上揭法條之規定，故
      上訴人上開所稱，顯有所誤解，併此說明。
六、綜上所述，被上訴人於經銷期間屆滿，以上訴人銷售之份數僅為個位數，未達所
    約定之銷售基本份數，確認上訴人違約後，就其所執有上訴人供作經銷履約保證
    金之系爭面額五十萬元支票，予以提示兌現扣抵，作為違約賠償額，乃依約行使
    權利，並非無法律上之原因。上訴人本於不當得利之規定，請求被上訴人返還五
    十萬元及其利息，為無理由，應予駁回。原審為上訴人敗訴之判決，並無不合。
    上訴意指摘原判決不當，求予廢棄改判，為無理由，上訴應予駁回。
七、因本案事證已臻明確，兩造其餘攻擊防禦方法，核與判決基礎無影響，爰不一一
    論述，附此敘明。
八、據上論結，本件上訴為無理由，依民事訴訟法第四百三十六條之一第三項、第四
    百四十九條第一項、第七十八條，判決如主文。
中      華      民      國    八十九    年     三     月     三十一   日
                            臺灣臺中地方法院民事第三庭
                                審判長法官  吳惠郁
                                法      官  陳如玲
                                法      官  許冰芬
右為正本係照原本作成
附記二不得上訴。
中      華      民      國    八十九    年     三     月    三十一     日
~B法院書記官


司法院資訊處製作；財團法人民間司法改革基金會備份。
